ACORDAO-COMPLETO-2372400

ACÓRDÃO 11092/2019 ATA 35/2019 - PRIMEIRA CÂMARA

VISTA, relatada e discutida esta tomada de contas especial, instaurada pelo Fundo Nacional de Saúde, do Ministério da Saúde, em razão da aplicação irregular dos recursos do SUS no âmbito do Programa Farmácia Popular do Brasil, no período de 15/3/2013 a 5/8/2015.
ACORDAM os ministros do Tribunal de Contas da União, reunidos em sessão da 1ª Câmara, ante as razões expostas pelo relator, em:
9.1. julgar irregulares as contas da sociedade empresária Drogaria Ângelo & Caldas Ltda. - ME (05.060.860/0001-34) e do Sr. João Batista Caldas (XXX.284.116-XX) , com fundamento nos arts. 1º, inciso I, 16, inciso III, alíneas “b” e “c”, da Lei 8.443/1992, c/c os arts. 1º, inciso I, 209, incisos II e III, do Regimento Interno do TCU; 
9.2. condenar solidariamente os responsáveis identificados no subitem anterior, com fundamento no art. 19, caput, da Lei 8.443/1992, c/c o art. 210 do Regimento Interno do TCU, ao pagamento das quantias a seguir especificadas, com a fixação do prazo de 15 (quinze) dias, a contar das notificações, para comprovarem, perante o Tribunal (art. 23, inciso III, alínea “a”, da Lei 8.443/1992, c/c o art. 214, inciso III, alínea “a”, do Regimento Interno) , o recolhimento das dívidas aos cofres do Fundo Nacional de Saúde, atualizadas monetariamente e acrescidas dos juros de mora, calculados a partir das datas discriminadas, até a data dos recolhimentos, na forma prevista na legislação em vigor, abatendo-se, na oportunidade, os valores eventualmente já ressarcidos;
	Data da Ocorrência
	Valor Original (R$) 
	Débito (D) /Crédito (C) 

	15/03/2013
	1.167,30
	D

	15/03/2013
	24,24
	D

	05/04/2013
	5.497,98
	D

	05/04/2013
	37,17
	D

	19/04/2013
	2,4
	D

	19/04/2013
	5.593,84
	D

	29/04/2013
	1.344,96
	D

	29/04/2013
	12,12
	D

	31/05/2013
	1.801,26
	D

	31/05/2013
	2,4
	D

	31/05/2013
	6.649,18
	D

	31/05/2013
	12,12
	D

	31/05/2013
	12,12
	D

	04/06/2013
	7.195,83
	D

	04/06/2013
	2,4
	D

	05/06/2013
	12,12
	D

	05/06/2013
	2.196,00
	D

	05/06/2013
	13,46
	D

	28/06/2013
	2,4
	D

	28/06/2013
	13,46
	D

	28/06/2013
	13,46
	D

	28/06/2013
	7.686,64
	D

	28/06/2013
	2.282,61
	D

	31/07/2013
	2.689,37
	D

	31/07/2013
	7.485,09
	D

	31/07/2013
	13,46
	D

	31/07/2013
	2,4
	D

	31/07/2013
	13,46
	D

	02/09/2013
	2.736,66
	D

	02/09/2013
	13,46
	D

	02/09/2013
	26,54
	D

	02/09/2013
	7.842,45
	D

	02/09/2013
	32,9
	D

	01/10/2013
	13,46
	D

	01/10/2013
	23,18
	D

	01/10/2013
	4.723,14
	D

	02/10/2013
	8.061,64
	D

	02/10/2013
	28,94
	D

	12/11/2013
	4.457,77
	D

	12/11/2013
	13,46
	D

	12/11/2013
	13,46
	D

	12/11/2013
	8,95
	D

	12/11/2013
	8.532,41
	D

	06/12/2013
	28,9
	D

	06/12/2013
	23,18
	D

	06/12/2013
	13,46
	D

	06/12/2013
	9.203,20
	D

	06/12/2013
	5.630,81
	D

	30/12/2013
	9.441,66
	D

	30/12/2013
	5.872,48
	D

	30/12/2013
	13,46
	D

	30/12/2013
	28,9
	D

	30/12/2013
	23,18
	D

	07/02/2014
	6.375,91
	D

	07/02/2014
	23,18
	D

	07/02/2014
	9.503,22
	D

	07/02/2014
	13,46
	D

	07/02/2014
	45,74
	D

	31/03/2014
	7.157,57
	D

	31/03/2014
	10.656,16
	D

	31/03/2014
	13,46
	D

	31/03/2014
	13,46
	D

	31/03/2014
	26,54
	D

	09/04/2014
	13,46
	D

	09/04/2014
	7.295,91
	D

	09/04/2014
	13,46
	D

	16/04/2014
	31,34
	D

	16/04/2014
	11.004,80
	D

	13/05/2014
	8.176,89
	D

	13/05/2014
	13,46
	D

	13/05/2014
	23,18
	D

	30/05/2014
	31,34
	D

	30/05/2014
	11.065,69
	D

	02/06/2014
	11.411,96
	D

	02/06/2014
	31,34
	D

	06/06/2014
	8.059,46
	D

	06/06/2014
	13,46
	D

	06/06/2014
	37,22
	D

	04/07/2014
	27,5
	D

	04/07/2014
	31,34
	D

	04/07/2014
	13,46
	D

	04/07/2014
	11.382,78
	D

	04/07/2014
	7.524,08
	D

	31/07/2014
	31,34
	D

	31/07/2014
	11.623,05
	D

	01/08/2014
	106,34
	D

	01/08/2014
	7.886,90
	D

	01/08/2014
	13,46
	D

	09/09/2014
	13,46
	D

	09/09/2014
	8.148,83
	D

	09/09/2014
	10.709,17
	D

	09/09/2014
	82,04
	D

	09/09/2014
	42,73
	D

	02/10/2014
	40,33
	D

	02/10/2014
	10.165,21
	D

	03/10/2014
	13,46
	D

	03/10/2014
	6.789,62
	D

	03/10/2014
	91,76
	D

	03/11/2014
	101,48
	D

	03/11/2014
	13,46
	D

	03/11/2014
	10.302,65
	D

	03/11/2014
	7.719,49
	D

	03/11/2014
	9,6
	D

	03/11/2014
	42,73
	D

	28/11/2014
	12.816,55
	D

	28/11/2014
	101,48
	D

	28/11/2014
	69,27
	D

	28/11/2014
	7.104,51
	D

	28/11/2014
	13,46
	D

	14/01/2015
	11.673,99
	D

	14/01/2015
	7.346,60
	D

	14/01/2015
	19,2
	D

	14/01/2015
	13,46
	D

	14/01/2015
	101,48
	D

	14/01/2015
	69,27
	D

	09/02/2015
	12.884,79
	D

	09/02/2015
	69,27
	D

	10/02/2015
	102,83
	D

	10/02/2015
	6.372,03
	D

	10/02/2015
	13,46
	D

	03/03/2015
	5.863,66
	D

	03/03/2015
	13,46
	D

	03/03/2015
	126,23
	D

	04/03/2015
	42,73
	D

	04/03/2015
	13.822,88
	D

	02/04/2015
	12.751,90
	D

	02/04/2015
	7.632,61
	D

	02/04/2015
	95,81
	D

	02/04/2015
	13,46
	D

	02/04/2015
	82,29
	D

	05/05/2015
	11.645,46
	D

	05/05/2015
	9.435,28
	D

	05/05/2015
	13,46
	D

	05/05/2015
	58,8
	D

	05/05/2015
	28,94
	D

	05/05/2015
	85,17
	D

	12/06/2015
	11.846,35
	D

	12/06/2015
	8.264,07
	D

	12/06/2015
	49,1
	D

	12/06/2015
	31,35
	D

	12/06/2015
	13,46
	D

	12/06/2015
	53,1
	D

	07/07/2015
	10.089,30
	D

	07/07/2015
	5.254,83
	D

	07/07/2015
	31,32
	D

	07/07/2015
	2,4
	D

	05/08/2015
	62,64
	D

	05/08/2015
	4,8
	D

	05/08/2015
	3.370,32
	D

	05/08/2015
	7.388,45
	D

	28/09/2017
	3.939,15
	C

9.3. aplicar à sociedade empresária Drogaria Ângelo & Caldas Ltda. - ME (05.060.860/0001-34) e ao Sr. João Batista Caldas (XXX.284.116-XX) , individualmente, a multa prevista no art. 57 da Lei 8.443/1992, c/c o art. 267 do Regimento Interno, no valor de R$ 100.000,00 (cem mil reais) , com a fixação do prazo de quinze dias, a contar das notificações, para comprovarem, perante o Tribunal (art. 214, inciso III, alínea “a”, do Regimento Interno) , o recolhimento da dívida aos cofres do Tesouro Nacional, atualizada monetariamente desde a data deste acórdão até a do efetivo recolhimento, se forem pagas após o vencimento, na forma da legislação em vigor;
9.4. autorizar, desde logo, nos termos do art. 28, inciso II, da Lei 8.443/1992 c/c o art. 219, inciso II, do RI/TCU, a cobrança judicial das dívidas caso não atendidas as notificações;
9.5. autorizar, desde logo, caso solicitado e o processo não tenha sido remetido para cobrança judicial, o pagamento das dívidas em até 36 (trinta e seis) parcelas mensais e consecutivas, nos termos do art. 26 da Lei 8.443/1992, c/c o art. 217 do Regimento Interno/TCU, fixando-se o vencimento da primeira parcela em 15 (quinze) dias, a contar do recebimento da notificação, e o das demais a cada mês, devendo incidir sobre cada valor mensal os correspondentes acréscimos legais, na forma prevista na legislação em vigor, sem prejuízo de alertar os responsáveis de que a falta de comprovação do recolhimento de qualquer parcela implicará o vencimento antecipado do saldo devedor; e 
9.6. dar ciência desta deliberação ao Procurador-Chefe da Procuradoria da República em Minas Gerais, nos termos do § 3º do art. 16 da Lei 8.443/1992 c/c o § 7º do art. 209 do Regimento Interno do TCU, para adoção das medidas cabíveis.

Tomada de contas especial instaurada pelo Fundo Nacional de Saúde/Ministério da Saúde em razão da aplicação irregular de recursos do Sistema Único de Saúde (SUS) no âmbito do Programa Farmácia Popular do Brasil (PFPB)  Aqui Tem Farmácia Popular, no período de 15/3/2013 a 5/8/2015.

Primeira Câmara

Fundo Nacional de Saúde - MS.

3. Interessados/Responsáveis:
3.1. Responsáveis: Drogaria Ângelo & Caldas Ltda. - ME (05.060.860/0001-34); João Batista Caldas (XXX.284.116-XX).

13.1. Ministros presentes: Walton Alencar Rodrigues (Presidente), Benjamin Zymler, Bruno Dantas e Vital do Rêgo (Relator).
13.2. Ministros-Substitutos presentes: Augusto Sherman Cavalcanti e Weder de Oliveira.

VITAL DO RÊGO

Adoto como relatório, com os ajustes de forma pertinentes, a instrução produzida pela Secretaria de Controle Externo de Tomada de Contas Especial (peça 36) , que contou com a anuência de seus dirigentes (peças 37 e 38) e do Ministério Público junto ao TCU (peça 39) , neste feito representado pelo Subprocurador-Geral Lucas Rocha Furtado.
INTRODUÇÃO
	Cuidam os autos de tomada de contas especial instaurada pelo Fundo Nacional de Saúde/Ministério da Saúde (FNS/MS) , em desfavor da empresa Drogaria Ângelo & Caldas Ltda., solidariamente com o Sr. João Batista Caldas, na condição de sócio administrador da referida sociedade empresária, em razão da aplicação irregular de recursos do Sistema Único de Saúde (SUS) no âmbito do Programa Farmácia Popular do Brasil – Aqui Tem Farmácia Popular (PFPB) , no período de janeiro de 2013 a junho de 2015.
HISTÓRICO 
O Programa Farmácia Popular do Brasil - PFPB foi criado pela Lei 10.858, de 13/4/2004, e regulamentado pelo Decreto 5.090, de 20/5/2004, com o objetivo de oferecer à população o acesso a medicamentos considerados essenciais, cumprindo, dessa forma, uma das principais diretrizes da Política Nacional de Assistência Farmacêutica.
O PFPB funcionava por meio de parceria com governos estaduais, prefeituras municipais e instituições públicas, para o atendimento de projetos de implantação e manutenção de unidades próprias, sob responsabilidade da Fundação Oswaldo Cruz (Fiocruz) . 
Em 2006, por meio da Portaria n° 491, o Ministério da Saúde - MS expandiu o Programa para utilizar a rede já instalada do comércio varejista de produtos farmacêuticos, o qual recebeu o nome de “Aqui Tem Farmácia Popular”.  
As farmácias e drogarias privadas que aderem ao programa fornecem aos cidadãos, de forma gratuita, medicamentos para o tratamento de hipertensão, diabetes e asma. Além destes, são disponibilizados, com até 90% de desconto, medicamentos para rinite, dislipidemia, doença de Parkinson, osteoporose, glaucoma, anticoncepcionais e fraldas geriátricas. Para cada venda realizada, o MS reembolsa o comerciante de acordo com tabela de referência de preços de medicamentos elaborada e disponibilizada no seu sítio eletrônico http://portalms.saude.gov.br/acoes-e-programas/farmacia-popular/legislacao.
Em 2017, a Comissão Intergestores Tripartite (CIT) decidiu extinguir a rede própria do programa, passando o “Aqui Tem Farmácia Popular” a ser o único meio de se obter medicamentos no âmbito do PFPB. 
A presente TCE originou-se de constatações do Departamento Nacional de Auditoria do SUS (Denasus) em auditoria realizada em novembro de 2016 com a finalidade de avaliar a execução do Programa Farmácia Popular do Brasil junto à Drogaria Ângelo & Caldas Ltda., abrangendo o período de janeiro de 2013 a junho de 2015, com foco no cumprimento das normas estabelecidas pela Portaria 971/MS/GM, de 15/5/2012, vigente à época, que dispõe sobre o Programa Farmácia Popular do Brasil.
De acordo com o Relatório de Auditoria nº 17194 e seus anexos (peça 1) , foram constatadas irregularidades que representavam R$ 469.510,12, em valores históricos. 
Foram constatadas, no referido Relatório, as seguintes irregularidades:
	a) falta de apresentação de notas fiscais comprovando as aquisições dos medicamentos e/ou correlatos dispensados no âmbito do Programa Farmácia Popular do Brasil (constatações 461559, 461560, 461563 e 461564) ;
	b) registro de dispensação de medicamentos do PFPB utilizando CPF/nome de pessoas falecidas (constatação 461566) ;
	c) falta de apresentação de cupons vinculados e/ou respectivas cópias de receitas médicas e documentos (constatação 461567) ;
	d) dispensação de medicamentos a pessoas que declararam não ter adquirido tais medicamentos (constatação 461570) .
O detalhamento do débito apurado pelo Denasus consta da peça 1, p. 14-55. 
Diante das constatações o Denasus deu oportunidade de defesa aos responsáveis, em obediência aos princípios constitucionais que asseguram o direito ao contraditório e à ampla defesa, como demonstram as notificações expedidas em 7/12/2016 e 20/2/2017 (peça 6, p. 1-8) . Conforme cita o Relatório de Auditoria nº 17194, os responsáveis apresentaram justificativas, as quais foram acatadas parcialmente para as constatações 461563 e 461564 (peça 1, p. 4-12) . 
Superada a fase de defesa administrativa, foram emitidas notificações de cobrança pela Secretaria Executiva do FNS aos responsáveis, em ofícios emitidos em 10/7/2017 (peça 6, p. 9-16) . Constam dos autos os avisos que comprovam o recebimento das comunicações (peça 7) .
Assim, o motivo que levou à instauração da presente Tomada de Contas Especial está materializado por prejuízo causado pela Drogaria Ângelo & Caldas Ltda. ao Programa Farmácia Popular do Brasil, no valor histórico de R$ 469.510,12, no período compreendido entre 15/3/2013 a 5/8/2015, tendo em vista irregularidades que contrariaram as normas vigentes à época, especialmente a Portaria 971/GM/MS de 15/5/2012, frente às constatações apontadas no Relatório de Auditoria nº 17194 do Denasus (peça 1) e consolidadas na Matriz de Responsabilização acostada pelo órgão instaurador (peça 15) .
Com base no Relatório de Auditoria do Denasus e com fundamento na IN/TCU 71/2012, alterada pela IN/TCU 76/2016 e DN/TCU 155/2016, o Fundo Nacional de Saúde autorizou a instauração de Tomada de Contas Especial (peça 16) .
O Relatório Completo do Tomador de Contas Especial nº 14/2018 (peça 20) registra a apuração de fatos, a quantificação do dano, bem como a identificação dos responsáveis, nos termos do art. 2º da IN TCU 71/2012.
Registra, ainda, que foi dada oportunidade de defesa aos responsáveis, conforme as notificações relacionadas no item “V” do relatório do tomador, expedidas visando a regularização das contas e o ressarcimento do dano (peça 20, p. 6-7) . Conforme item “VI” do mesmo relatório, os responsáveis apresentaram defesa, encaminhando denúncia realizada pela Drogaria Ângelo & Caldas Ltda. contra seu ex-funcionário. Solicitaram também prorrogação de prazo, o qual foi concedido (peça 20, p. 7) . 
O Tomador de Contas Especial, em seu Relatório nº 14/2018 (peça 20, p. 8-10) , chegou às mesmas conclusões quanto às irregularidades apuradas pelo Denasus no Relatório de Auditoria nº  17194 (peça 1) . 
Por fim, o tomador de contas concluiu pela responsabilização da empresa Drogaria Ângelo & Caldas Ltda. solidariamente com o Sr. João Batista Caldas, quantificando-se o débito no valor de R$ 654.338,82, atualizado em 24/1/2018 (peça 20, p. 1) . A inscrição em conta de responsabilidade, no SIAFI, foi efetuada mediante a Nota de Lançamento de Sistema 2018NS001681, de 25/1/2018 (peça 13, p. 3) .
Uma vez concluída a TCE no âmbito do Fundo Nacional de Saúde, esta foi remetida ao Ministério da Transparência e Controladoria-Geral da União, o qual emitiu o Relatório de Auditoria nº 861/2018 (peça 21) , que anui com as irregularidades constatadas no Relatório de Auditoria nº 17194 (peça 1) e Relatório de Tomada de Contas Especial nº 14/2018 (peça 20) . 
Diante disso, a Secretaria de Controle Interno certificou a irregularidade das contas (peça 22) , acompanhado do parecer do dirigente do órgão de controle interno (peça 23) , tendo o Ministro de Estado da Saúde, Sr. Gilberto Occhi, registrado o conhecimento das conclusões daquele órgão de controle interno (peça 24) . 
Autuada no TCU em 28/10/2018, foi realizada Instrução Preliminar com proposta de citação (peça 25) da empresa Drogaria Ângelo & Caldas Ltda., CNPJ 05.060.860/0001-34, e do Sr. João Batista Caldas, CPF XXX.284.116-XX, proposta essa que obteve parecer favorável da Subunidade (peça 26) e da Unidade (peça 27) . 
Os responsáveis foram citados por meio dos ofícios:
empresa Drogaria Ângelo & Caldas Ltda.: 0703/2019-TCU/Secex-TCE, de 19/2/2019 (peça 31) , tendo tomado ciência no dia 1/3/2019, conforme atesta o AR constante da peça 32;
Sr. João Batista Caldas: 0704/2019-TCU/Secex-TCE, de 19/2/2019 (peça 30) , tendo tomado ciência no dia 1/3/2019, conforme atesta o AR constante da peça 33.
No dia 19/3/2019, o Sr. João Batista Caldas apresentou suas alegações de defesa (peça 34) .
ANÁLISE DOS PRESSUPOSTOS DE PROCEDIBILIDADE DA IN/TCU 71/2012
Prejuízo ao Contraditório e Ampla Defesa
Verifica-se que não há prejuízo ao contraditório e à ampla defesa, uma vez que não houve o transcurso de mais de dez anos desde o fato gerador sem que tenha havido a notificação dos responsáveis pela autoridade administrativa federal competente (art. 6º, inciso II, c/c art. 19 da IN/TCU 71/2012, modificada pela IN/TCU 76/2016) , pois os recursos transferidos e as despesas impugnadas referem-se aos exercícios de 2013 a 2015, e os responsáveis foram notificados sobre as irregularidades pela autoridade administrativa competente no dia 7/12/2016 (peça 6) .
Valor de Constituição da TCE
Verifica-se, também, que o valor atualizado do débito apurado (sem juros) em 1/1/2017 é de R$ 565.766,65, portanto superior ao limite mínimo de R$ 100.000,00, na forma estabelecida conforme os arts. 6º, inciso I, e 19 da IN/TCU 71/2012, modificada pela IN/TCU 76/2016.
VERIFICAÇÃO DA EXISTÊNCIA DE OUTROS DÉBITOS
Em atenção ao comando contido no item 9.4 do Acórdão 1772/2017-TCU-Plenário, de relatoria do Exmo. Ministro-Substituto Augusto Sherman Cavalcanti, e em atendimento ao disposto no art. 6º, § 1º, da Instrução Normativa TCU 71/2012, informa-se que não foi constatada a existência de outros débitos imputáveis aos responsáveis arrolados nestes autos em demais processos em tramitação no Tribunal. 
EXAME TÉCNICO
Esgotamento da via administrativa do Ministério da Saúde para ressarcimento do dano
Preliminarmente, oportuno consignar que, nos termos do art. 23, § 1º, do Decreto 7.827/2012, que regulamenta a Lei Complementar 141/2012, e item 9.3.5.2 do Acórdão 1072/2017-TCU-Plenário (Relator Min. Bruno Dantas) , foram esgotadas, na via administrativa de controle interno do Ministério da Saúde, as medidas para ressarcimento do dano, conforme notificações aos responsáveis constantes da peça 6 e item “V” do Relatório Completo do Tomador de Contas Especial nº 14/2018 (peça 20, p. 6-7) 
Caracterização das irregularidades geradoras do dano ao erário
Extrai-se da situação sintetizada na seção “histórico” desta instrução que o tomador de contas identificou como ilícito gerador do dano as seguintes irregularidades:
Ocorrência 1: falta de apresentação de notas fiscais comprovando as aquisições dos medicamentos e/ou correlatos dispensados no âmbito do Programa Farmácia Popular do Brasil;
Dispositivos violados: §§2º e 3º do art. 23, art. 39 e inciso I do art. 40 da Portaria/GM/MS nº 971, de 15 de maio de 2012, vigente à época das dispensações;
Responsáveis: Drogaria Ângelo & Caldas Ltda. e Sr. João Batista Caldas, na condição de sócio administrador;
Condutas: não apresentar notas fiscais de aquisição de medicamentos e/ou correlatos dispensados no âmbito do Programa Farmácia Popular do Brasil;
Evidência: constatações 461559, 461560, 461563 e 461564 (peça 1) ;
Ocorrência 2: falta de apresentação de cupons vinculados e/ou respectivas cópias de receitas médicas e documentos para medicamentos dispensados no âmbito do Programa Farmácia Popular do Brasil;
Dispositivos violados: art. 22 da Portaria/GM/MS nº 971, de 15 de maio de 2012, vigente à época das dispensações;
Responsáveis: Drogaria Ângelo & Caldas Ltda. e Sr. João Batista Caldas, na condição de sócio administrador;
Condutas: não apresentar cupons vinculados e/ou respectivas cópias de receitas médicas e documentos para medicamentos dispensados no âmbito do Programa Farmácia Popular do Brasil;
Evidência: constatação 461567 (peça 1) ;
Ocorrência 3: registro de dispensação de medicamentos do PFPB utilizando CPF/nome de pessoas falecidas;
Dispositivos violados: arts. 21, 22 e 23 da Portaria/GM/MS nº 971, de 15 de maio de 2012, vigente à época das dispensações;
Responsáveis: Drogaria Ângelo & Caldas Ltda. e Sr. João Batista Caldas, na condição de sócio-administrador;
Condutas: registrar dispensação de medicamentos do PFPB utilizando CPF/nome de pessoas falecidas;
Evidência: constatação 461566 (peça 1) ;
Ocorrência 4: registro de dispensação de medicamentos a pessoas que declararam não ser ter adquirido tais medicamentos;
Dispositivos violados: art. 40 da Portaria/GM/MS nº 971, de 15 de maio de 2012, vigente à época das dispensações;
Responsáveis: Drogaria Ângelo & Caldas Ltda. e Sr. João Batista Caldas, na condição de sócio administrador;
Condutas: registrar dispensação de medicamentos do PFPB a pessoas que declararam não ter adquirido tais medicamentos;
Evidência: constatação 461570 (peça 1) ;
Valor do débito apurado: R$ 469.510,12 (valor original) .
Ressalte-se que, na lista das ocorrências acima, os sócios não administradores foram excluídos da relação de responsáveis.
Conforme discorrido a seguir no tópico desta peça instrutória intitulado “Responsabilização da Pessoa Física dos Empresários Individuais, Sócios e Dirigentes dos Estabelecimentos Comerciais e Individualização das Condutas”, está devidamente caracterizada a responsabilidade de cada pessoa, física e jurídica, incluída na relação de responsáveis desta tomada de contas especial, tendo em vista a natureza jurídica da farmácia ou drogaria, bem como o papel que as pessoas físicas exerciam  à frente do negócio.
Responsabilização da Pessoa Física dos Empresários Individuais, Sócios e Dirigentes dos Estabelecimentos Comerciais e Individualização das Condutas
Em pesquisa à base de dados de Acórdãos do TCU, localiza-se três processos julgados referentes ao Programa Farmácia Popular do Brasil que já tiveram acórdãos publicados, os TCs Processo 002.874/2014-8, Processo 003.274/2013-6 e Processo 030.027/2017-9. Em todos esses processos foi considerada a responsabilização solidária do representante legal e da empresa, não se vislumbrando motivo para entendimento diverso.
Em raciocínio convergente, embora não se veja de pronto no arcabouço jurídico estabelecido para o Programa Farmácia Popular do Brasil condições inequívocas para o enquadramento in totum na Súmula TCU 286, quando a pessoa jurídica de direito privado responde solidariamente com seus administradores pelos danos causados ao erário na aplicação desses recursos, entende-se cabível invocar aquele entendimento considerando uma situação fática e continuada, amparada em seguidas portarias e concertações com as farmácias participantes, caracterizando uma ação pública, com recursos públicos a elas transferidos.
Em julgado mais recente (Acórdão 5259/2018-TCU-1ª Câmara, relator Ministro Vital do Rêgo, proferido no TC Processo 030.027/2017-9) , os posicionamentos da unidade técnica, do Ministério Público Junto ao TCU e do Relator foram uníssonos por considerar o caráter convenial conferido às avenças firmadas com farmácias e drogarias privadas pelo Programa Farmácia Popular do Brasil, o que corrobora a citação da pessoa jurídica em solidariedade com a pessoa física dos seus administradores. Cita-se trecho do Voto condutor do referido Acórdão:
Com relação à matéria de fato, como bem ressaltou o MPTCU, a norma que instituiu o PFPB (art. 2º, inciso II, da Portaria 184/2011, sucedido pelo art. 2º, inciso II, Portaria 111/2016) atribuiu ao programa, expressamente, a natureza de convênio, por meio do qual é outorgado ao particular (farmácia ou drogaria integrante da rede privada) a gestão de recursos públicos. Assim, ao assumir voluntariamente o múnus público de gestão de recursos do PFPB, o particular se submete à obrigação de prestar contas, conforme disposto no artigo 70, parágrafo único, da Constituição, e, eventual responsabilização em caso mau uso dos recursos geridos, consoante dispõe o artigo 71, inciso II, da CF/1988.
Nesse contexto, compartilho o entendimento do MPTCU, no sentido de que, ao se considerar a gestão de recursos públicos no âmbito de uma pessoa jurídica de direito privado, as decisões das pessoas naturais administradoras dessa pessoa jurídica determinam a destinação a ser dada àqueles recursos públicos. Isso faz com que, além da pessoa jurídica, também seus administradores sejam obrigados, pessoalmente, a comprovar a regular aplicação dos recursos públicos submetidos às suas decisões, a exemplo do que deliberou esta Corte no Acórdão 8969/2016-TCU-Segunda Câmara (Rel. Min. Raimundo Carreiro) .
Tal entendimento se aplica integralmente nos casos em que o estabelecimento comercial farmacêutico é uma sociedade por quotas de responsabilidade limitada (Ltda.) , devendo ser chamados aos autos a pessoa jurídica em solidariedade com a (s) pessoa (s) física (s) do (s) sócio (s) -administrador (es) , com suas responsabilidades restritas aos períodos de administração, bem como nos casos de empresa individual de responsabilidade limitada (Eireli) , chamando essa pessoa jurídica em solidariedade com a pessoa física do dirigente.
Há também os casos de farmácias e drogarias estabelecidas sob a natureza jurídica de empresário individual, onde a pessoa física (empresário) responde por todos os atos, fatos, direitos e obrigações decorrentes da atividade empresarial desempenhada, inclusive com seu patrimônio pessoal. Nesse caso não há personalidade jurídica de direito privado. Os empresários individuais se equiparam a pessoa jurídica apenas para fins fiscais, nos termos do art. 2º do Decreto-Lei 1.706, de 23 de outubro de 1979.
Nesses casos, não há que se falar da aplicação da Súmula 286-TCU, tampouco da desconsideração da personalidade jurídica, pois está claro que não há pessoa jurídica nessa relação, bastando então constar da relação de responsáveis dos autos a pessoa física do empresário individual. 
Nesse sentido já se manifestou esta Corte de Contas, no Acórdão 2737/2013-TCU-Plenário, da relatoria do Min. Augusto Sherman Cavalcanti:
14. Como consta da manifestação do Secretário da Serur, o empresário é pessoa física, titular da empresa, e, no caso de empresário individual não há personalidade jurídica diversa,“logo, não há que se falar em pessoa jurídica, mas, apenas, em pessoa física.”
15. Nesse sentido, conforme consignado nos Acórdão 1563/2012-TCU-Plenário, 1870/2010 – Primeira Câmara e 615/2008 – Segunda Câmara, a empresa individual não tem personalidade diversa e separada do titular, constituindo uma única pessoa e um único patrimônio.
O caso concreto tratado nesta TCE envolve o estabelecimento comercial Drogaria Ângelo & Caldas Ltda., CNPJ 05.060.860/0001-34, que está constituído sob a natureza jurídica de sociedade por quotas de responsabilidade limitada, devendo assim serem citados também os seus sócios administradores constantes do quadro societário à época das ocorrências que, no caso em tela, trata-se apenas do Sr. João Batista Caldas, CPF XXX.284.116-XX, sócio administrador no período de 06/05/2002 até a presente data. Embora o instaurador da TCE tenha responsabilizado também a Sra. Lucy Ornela Caldas, será proposta a sua exclusão da relação processual por não deter poderes de administração.
Considerando os ilícitos acima identificados, a imputação de responsabilidade atende aos pressupostos estabelecidos na jurisprudência desta Corte de Contas. Com efeito, há elementos para individualizar as condutas, o nexo de causalidade entre estas e as irregularidades geradoras do dano e está caracterizada a atuação, no mínimo culposa, dos responsáveis, conforme resumido na matriz de responsabilização anexa a esta instrução e demonstrado na descrição das ocorrências listadas no tópico retro “Caracterização das Irregularidades Geradoras do Dano ao Erário”.
Em primeira análise, portanto, encontram-se elementos probatórios nos autos que autorizam a responsabilização da empresa Drogaria Ângelo & Caldas Ltda. e do Sr. João Batista Caldas, na condição de sócio administrador.  
Na seara do Direito Financeiro, é cediço que cabe ao responsável demonstrar, por meio da documentação exigida nos normativos do PFPB, a boa e regular aplicação dos recursos públicos federais geridos no âmbito do referido programa, ainda que tais recursos financeiros lhes tenham sido repassados posteriormente à dispensação dos medicamentos, pois fora feito com base nas informações prestadas pelo estabelecimento comercial farmacêutico à luz das exigências previamente estabelecidas e aceitas pelo ente privado. 
Cabia às pessoas aqui responsabilizadas comprovar, por meio de documentos hábeis (notas fiscais de entrada, receitas médicas, cupons vinculados, cupons fiscais etc.) , que as dispensações de medicamentos respeitaram os normativos do programa.
Citações
Em cumprimento ao Despacho do Secretário da Secex-TCE (peça 27) , foi promovida a citação dos responsáveis por meio dos ofícios:
empresa Drogaria Ângelo & Caldas Ltda.: 0703/2019-TCU/Secex-TCE, de 19/2/2019 (peça 31) , tendo tomado ciência no dia 1/3/2019, conforme atesta o AR constante da peça 32;
Sr. João Batista Caldas: 0704/2019-TCU/Secex-TCE, de 19/2/2019 (peça 30) , tendo tomado ciência no dia 1/3/2019, conforme atesta o AR constante da peça 33.
Os responsáveis foram citados por: 
a) falta de apresentação de notas fiscais comprovando as aquisições dos medicamentos e/ou correlatos dispensados no âmbito do Programa Farmácia Popular do Brasil (constatações 461559, 461560, 461563 e 461564) ;
b) registro de dispensação de medicamentos do PFPB utilizando CPF/nome de pessoas falecidas (constatação 461566) ;
c) falta de apresentação de cupons vinculados e/ou respectivas cópias de receitas médicas e documentos (constatação 461567) ;
d) dispensação de medicamentos a pessoas que declararam não ter adquirido tais medicamentos (constatação 461570) .
No dia 19/3/2019, o Sr. João Batista Caldas apresentou, tempestivamente, suas alegações de defesa (peça 34) . 
A empresa Drogaria Ângelo & Caldas Ltda., apesar de sido devidamente citada, não atendeu à citação e não se manifestou quanto às irregularidades verificadas. Transcorrido o prazo fixado na citação e mantendo-se inerte a responsável, impõe-se que seja considerada revel, dando-se prosseguimento ao processo, de acordo com o art. 12, § 3º, da Lei 8.443/1992. Contudo, deve lhe ser aproveitada a defesa apresentada pelo Sr. João Batista Caldas, no que concerne às circunstâncias objetivas, nos termos do art. 161 do Regimento Interno.
ALEGAÇÕES DE DEFESA
Existência de ação judicial em trâmite na Justiça Federal
No documento constante da peça 34, alega o responsável que existe ação judicial de nº 0002458-18.2017.4.01.3819, em trâmite na Justiça Federal — Subseção Judiciária de Manhuaçu/MG, a qual questiona os parâmetros adotados na Auditoria nº 17194 do Denasus, sobretudo em relação à apresentação das Notas Fiscais de aquisição dos medicamentos que não foram aceitas pelo Denasus. Solicitou, dessa forma que o TCU suspenda a presente TCE até decisão final da Ação Judicial. 
Análise
É jurisprudência pacífica do TCU que aplicam-se aos processos de controle externo o princípio da independência das instâncias, segundo o qual os trabalhos desenvolvidos em várias instâncias sobre o mesmo fato correm de forma independente, o que pode desencadear condenações simultâneas nas esferas cível, criminal e administrativa (Acórdão 3125/2013-TCU-Plenário, rel. min. Raimundo Carreiro) .
Dessa forma, em respeito ao princípio da independência das instâncias, não assiste razão ao defendente quanto à necessidade de suspensão dessa TCE em virtude da ação judicial em trâmite na Justiça Federal.
Em que pese tal princípio, analisa-se o principal argumento apresentado pelo responsável na ação na Justiça Federal, constante da petição apresentada àquela instância judicial, acostado a estes autos por meio de cópia anexa à sua peça de alegações de defesa (peça 34, p. 2-16) .  
Irregularidade: falta de apresentação de notas fiscais comprovando as aquisições dos medicamentos e/ou correlatos dispensados no âmbito do Programa Farmácia Popular do Brasil
Quanto à essa irregularidade, o defendente alega que a Portaria n° 971/2012, vigente ao tempo das dispensações, não exigia que o código de barras do medicamento dispensado fosse o mesmo que havia sido registrado no sistema de Autorização de Dispensação de Medicamentos e Correlatos (ADM) . Todavia, o Denasus haveria desconsiderado isso e solicitado as notas fiscais com respectivos códigos de barras específicos, tendo como fundamento os artigos 22, §1° e 39 da Portaria n° 111/2016, a qual não existia à época dos fatos.
Análise
Conforme Portaria GM/MS nº 971/2012: 
Art. 17. A Autorização de Dispensação de Medicamentos e Correlatos (ADM) será processada por meio eletrônico, em tempo real, com base no código de barras EAN da embalagem do medicamento e/ou do correlato.
 (...) 
Art. 20. O cupom vinculado, obrigatoriamente, deverá conter as seguintes informações, conforme modelo sugestão do Anexo V desta Portaria:
 (...) 
XII - código de barras do medicamento e/ou correlato;
 (...) 
Art. 50. Na primeira fase do processo eletrônico, o estabelecimento informará os seguintes dados:
 (...) 
VIII - lista de medicamentos e correlatos, na qual para cada item deverá ser informado:
código de barras EAN da apresentação do medicamento e do correlato;
 (...) 
Art. 52. Na terceira e última fase, o estabelecimento confirmará o recebimento da pré-autorização e enviará os seguintes dados:
a) código de barras (EAN) da apresentação do medicamento e do correlato;
Dessa forma, há na Portaria GM/MS nº 971/2012 o requisito de que, ao se solicitar a Autorização de Dispensação de Medicamentos e Correlatos (ADM) , deve-se informar o código de barras do produto que está sendo dispensado.
A Portaria GM/MS nº 111/2016, que revogou a Portaria GM/MS nº 971/2012, ao tratar da Autorização de Dispensação de Medicamentos e Correlatos (ADM) , adicionou, para maior clareza, no parágrafo único do Art. 16, que “o código de barras informado no sistema autorizador de vendas deverá ser igual ao código de barras da embalagem do medicamento e/ou correlato dispensado ao beneficiário”.
Tal parágrafo, no entanto, apenas enuncia a obviedade de que, ao se solicitar a Autorização de Dispensação de Medicamentos e Correlatos (ADM) e informar o código de barras do medicamento a ser dispensado, deve ser entregue ao beneficiário o exato medicamento para o qual solicitou autorização, e não um medicamento com código de barras diferente. 
Dessa forma, não assiste razão ao defendente quanto à desnecessidade de se dispensar o exato medicamento para o qual solicitou autorização de dispensação.
Quanto às demais irregularidades, consubstanciadas no registro de dispensação de medicamentos utilizando CPF/nome de pessoas falecidas; falta de apresentação de cupons vinculados e/ou respectivas cópias de receitas médicas e documentos; e dispensação de medicamentos a pessoas que declararam não os ter adquirido, não houve manifestação pelo defendente.
Culpabilidade
No âmbito do TCU é considerado de boa-fé o responsável que, embora tenha concorrido para o dano ao erário ou outra irregularidade, seguiu as normas pertinentes, os preceitos e os princípios do direito. A análise, portanto, é feita sob o ponto de vista objetivo, sem que seja necessária a comprovação de má-fé (dolo) , mas apenas da ausência de boa-fé objetiva (Acórdão 7936/2018-TCU-Segunda Câmara, rel. Min. Augusto Sherman) .
Dessa forma, não é possível atestar a boa-fé dos responsáveis, já que o dano decorreu justamente do descumprimento das normas do PFPB e de preceitos e princípios do direito. É razoável afirmar que era possível aos responsáveis ter consciência da ilicitude dos atos, dada a clareza dos normativos a que estavam submetidos, sendo-lhes exigível conduta diversa.
Verificação do Prazo de Prescrição da Pretensão Punitiva
Observa-se não ter ocorrido a prescrição da pretensão punitiva por parte do TCU que, nos termos do entendimento firmado no Acórdão 1441/2016-TCU-Plenário (Rel. Ministro Benjamin Zymler) , subordina-se ao prazo geral de prescrição indicado no art. 205 do Código Civil, qual seja, dez anos contados a partir da data de ocorrência da irregularidade sancionada, nos termos do art. 189 do Código Civil. As irregularidades discutidas nesta TCE ocorreram nos exercícios de 2013 a 2015, portanto há menos de 10 anos, bem como houve interrupção do prazo prescricional, em função do ato que determinou as citações (peça 27) .
CONCLUSÃO
Em face da análise promovida nos itens 47 a 57 da seção “Exame Técnico”, propõe-se rejeitar as alegações de defesa apresentadas pelo Sr. João Batista Caldas, CPF XXX.284.116-XX, uma vez que não foram suficientes para sanear as irregularidades a ele atribuídas. 
Propõe-se também considerar revel, para todos os efeitos, a empresa Drogaria Ângelo & Caldas Ltda., CNPJ 05.060.860/0001-34.
Por fim, inexistindo nos autos elementos que permitam concluir pela ocorrência de boa-fé ou de outros excludentes de culpabilidade na conduta dos responsáveis, propõe-se que suas contas sejam, desde logo, julgadas irregulares e que os responsáveis sejam condenados em débito, bem como aplicada a multa prevista no art. 57 da Lei 8.443/1992.
PROPOSTA DE ENCAMINHAMENTO
Diante do exposto, submetem-se os autos à consideração superior, propondo:
excluir da relação processual Lucy Ornela Caldas (CPF XXX.927.516-XX) , por não deter poderes de administração à época das ocorrências;
considerar revel para todos os efeitos a sociedade empresária Drogaria Ângelo & Caldas Ltda. (CNPJ 05.060.860/0001-34) , dando-se prosseguimento ao processo, de acordo com o art. 12, § 3º, da Lei 8.443/1992;
 rejeitar as alegações de defesa apresentadas pelo responsável Sr. João Batista Caldas (CPF XXX.284.116-XX) ;
com fundamento nos arts. 1º, inciso I, 16, inciso III, alíneas “b” e “c” da Lei 8.443/1992 c/c os arts. 19 e 23, inciso III, da mesma Lei, e com arts. 1º, inciso I, 209, inciso IV, 210 e 214, inciso III, do Regimento Interno, que sejam julgadas irregulares as contas da empresa Drogaria Ângelo & Caldas Ltda. (CNPJ 05.060.860/0001-34) , e do Sr. João Batista Caldas (CPF XXX.284.116-XX) , e condená-los ao pagamento das quantias a seguir especificadas, com a fixação do prazo de quinze dias, a contar das notificações, para comprovar, perante o Tribunal (art. 214, inciso III, alínea “a”, do Regimento Interno) , o recolhimento das dívidas aos cofres do Fundo Nacional de Saúde, atualizadas monetariamente e acrescidas dos juros de mora, calculados a partir das datas discriminadas, até a data dos recolhimentos, na forma prevista na legislação em vigor, abatendo-se, na oportunidade, os valores já ressarcidos:
	Data
	Valor (R$) 
	Débito (D) /Crédito (C) 

	15/03/2013
	1.167,30
	D

	15/03/2013
	24,24
	D

	05/04/2013
	5.497,98
	D

	05/04/2013
	37,17
	D

	19/04/2013
	2,4
	D

	19/04/2013
	5.593,84
	D

	29/04/2013
	1.344,96
	D

	29/04/2013
	12,12
	D

	31/05/2013
	1.801,26
	D

	31/05/2013
	2,4
	D

	31/05/2013
	6.649,18
	D

	31/05/2013
	12,12
	D

	31/05/2013
	12,12
	D

	04/06/2013
	7.195,83
	D

	04/06/2013
	2,4
	D

	05/06/2013
	12,12
	D

	05/06/2013
	2.196,00
	D

	05/06/2013
	13,46
	D

	28/06/2013
	2,4
	D

	28/06/2013
	13,46
	D

	28/06/2013
	13,46
	D

	28/06/2013
	7.686,64
	D

	28/06/2013
	2.282,61
	D

	31/07/2013
	2.689,37
	D

	31/07/2013
	7.485,09
	D

	31/07/2013
	13,46
	D

	31/07/2013
	2,4
	D

	31/07/2013
	13,46
	D

	02/09/2013
	2.736,66
	D

	02/09/2013
	13,46
	D

	02/09/2013
	26,54
	D

	02/09/2013
	7.842,45
	D

	02/09/2013
	32,9
	D

	01/10/2013
	13,46
	D

	01/10/2013
	23,18
	D

	01/10/2013
	4.723,14
	D

	02/10/2013
	8.061,64
	D

	02/10/2013
	28,94
	D

	12/11/2013
	4.457,77
	D

	12/11/2013
	13,46
	D

	12/11/2013
	13,46
	D

	12/11/2013
	8,95
	D

	12/11/2013
	8.532,41
	D

	06/12/2013
	28,9
	D

	06/12/2013
	23,18
	D

	06/12/2013
	13,46
	D

	06/12/2013
	9.203,20
	D

	06/12/2013
	5.630,81
	D

	30/12/2013
	9.441,66
	D

	30/12/2013
	5.872,48
	D

	30/12/2013
	13,46
	D

	30/12/2013
	28,9
	D

	30/12/2013
	23,18
	D

	07/02/2014
	6.375,91
	D

	07/02/2014
	23,18
	D

	07/02/2014
	9.503,22
	D

	07/02/2014
	13,46
	D

	07/02/2014
	45,74
	D

	31/03/2014
	7.157,57
	D

	31/03/2014
	10.656,16
	D

	31/03/2014
	13,46
	D

	31/03/2014
	13,46
	D

	31/03/2014
	26,54
	D

	09/04/2014
	13,46
	D

	09/04/2014
	7.295,91
	D

	09/04/2014
	13,46
	D

	16/04/2014
	31,34
	D

	16/04/2014
	11.004,80
	D

	13/05/2014
	8.176,89
	D

	13/05/2014
	13,46
	D

	13/05/2014
	23,18
	D

	30/05/2014
	31,34
	D

	30/05/2014
	11.065,69
	D

	02/06/2014
	11.411,96
	D

	02/06/2014
	31,34
	D

	06/06/2014
	8.059,46
	D

	06/06/2014
	13,46
	D

	06/06/2014
	37,22
	D

	04/07/2014
	27,5
	D

	04/07/2014
	31,34
	D

	04/07/2014
	13,46
	D

	04/07/2014
	11.382,78
	D

	04/07/2014
	7.524,08
	D

	31/07/2014
	31,34
	D

	31/07/2014
	11.623,05
	D

	01/08/2014
	106,34
	D

	01/08/2014
	7.886,90
	D

	01/08/2014
	13,46
	D

	09/09/2014
	13,46
	D

	09/09/2014
	8.148,83
	D

	09/09/2014
	10.709,17
	D

	09/09/2014
	82,04
	D

	09/09/2014
	42,73
	D

	02/10/2014
	40,33
	D

	02/10/2014
	10.165,21
	D

	03/10/2014
	13,46
	D

	03/10/2014
	6.789,62
	D

	03/10/2014
	91,76
	D

	03/11/2014
	101,48
	D

	03/11/2014
	13,46
	D

	03/11/2014
	10.302,65
	D

	03/11/2014
	7.719,49
	D

	03/11/2014
	9,6
	D

	03/11/2014
	42,73
	D

	28/11/2014
	12.816,55
	D

	28/11/2014
	101,48
	D

	28/11/2014
	69,27
	D

	28/11/2014
	7.104,51
	D

	28/11/2014
	13,46
	D

	14/01/2015
	11.673,99
	D

	14/01/2015
	7.346,60
	D

	14/01/2015
	19,2
	D

	14/01/2015
	13,46
	D

	14/01/2015
	101,48
	D

	14/01/2015
	69,27
	D

	09/02/2015
	12.884,79
	D

	09/02/2015
	69,27
	D

	10/02/2015
	102,83
	D

	10/02/2015
	6.372,03
	D

	10/02/2015
	13,46
	D

	03/03/2015
	5.863,66
	D

	03/03/2015
	13,46
	D

	03/03/2015
	126,23
	D

	04/03/2015
	42,73
	D

	04/03/2015
	13.822,88
	D

	02/04/2015
	12.751,90
	D

	02/04/2015
	7.632,61
	D

	02/04/2015
	95,81
	D

	02/04/2015
	13,46
	D

	02/04/2015
	82,29
	D

	05/05/2015
	11.645,46
	D

	05/05/2015
	9.435,28
	D

	05/05/2015
	13,46
	D

	05/05/2015
	58,8
	D

	05/05/2015
	28,94
	D

	05/05/2015
	85,17
	D

	12/06/2015
	11.846,35
	D

	12/06/2015
	8.264,07
	D

	12/06/2015
	49,1
	D

	12/06/2015
	31,35
	D

	12/06/2015
	13,46
	D

	12/06/2015
	53,1
	D

	07/07/2015
	10.089,30
	D

	07/07/2015
	5.254,83
	D

	07/07/2015
	31,32
	D

	07/07/2015
	2,4
	D

	05/08/2015
	62,64
	D

	05/08/2015
	4,8
	D

	05/08/2015
	3.370,32
	D

	05/08/2015
	7.388,45
	D

	28/09/2017
	3.939,15
	C

aplicar à sociedade empresária Drogaria Ângelo & Caldas Ltda. (CNPJ 05.060.860/0001-34) , e ao Sr. João Batista Caldas (CPF XXX.284.116-XX) , individualmente, a multa prevista no art. 57 da Lei 8.443/1992 c/c o art. 267 do Regimento Interno, com a fixação do prazo de quinze dias, a contar das notificações, para comprovar, perante o Tribunal (art. 214, inciso III, alínea “a”, do Regimento Interno) , o recolhimento das dívidas aos cofres do Tesouro Nacional, atualizadas monetariamente desde a data do acórdão até a dos efetivos recolhimentos, se forem pagas após o vencimento, na forma da legislação em vigor;
autorizar, desde logo, nos termos do art. 28, inciso II, da Lei 8.443/1992, a cobrança judicial das dívidas, caso não atendidas as notificações;
autorizar, desde logo, caso seja de interesse dos responsáveis, e com fundamento no art. 26, da Lei 8.443/1992 c/c o art. 217, do Regimento Interno do TCU, o parcelamento das dívidas em até 36 parcelas, devendo incidir, sobre cada uma, os encargos legais devidos, sem prejuízo de alertá-los de que, caso optem por essa forma de pagamento, a falta de comprovação do recolhimento de qualquer parcela implicará o vencimento antecipado do saldo devedor, nos termos do art. 26, parágrafo único, e 59, da Lei 8.443/1992 c/c o art. 217, § 2º, do Regimento Interno do TCU;
encaminhar cópia da deliberação ao Procurador-Chefe da Procuradoria da República em Minas Gerais, nos termos do § 3º do art. 16 da Lei 8.443/1992 c/c o § 7º do art. 209 do Regimento Interno do TCU, para adoção das medidas cabíveis; e comunicar-lhe que o relatório e o voto que a fundamentarem podem ser acessados por meio do endereço eletrônico www.tcu.gov.br/acordaos e que, caso haja interesse, o Tribunal pode enviar-lhe cópia desses documentos sem qualquer custo.
É o relatório.

não há.

TOMADA DE CONTAS ESPECIAL. IRREGULARIDADES NO PROGRAMA FARMÁCIA POPULAR DO BRASIL. CITAÇÕES. ALEGAÇÕES DE DEFESA INAPTAS A AFASTAR AS OCORRÊNCIAS. CONTAS IRREGULARES. DÉBITO. MULTA.

TOMADA DE CONTAS ESPECIAL (TCE)

Secretaria de Controle Externo de Tomada de Contas Especial (SecexTCE).

Em exame, tomada de contas especial (TCE) instaurada pelo Fundo Nacional de Saúde/Ministério da Saúde (FNS/MS) , em desfavor da empresa Drogaria Ângelo & Caldas Ltda. e do Sr. João Batista Caldas, na condição de sócio administrador da referida sociedade empresária, em razão da aplicação irregular de recursos do Sistema Único de Saúde (SUS) no âmbito do Programa Farmácia Popular do Brasil – Aqui Tem Farmácia Popular (PFPB) , no período de 15/3/2013 a 5/8/2015.
O Departamento Nacional de Auditoria do SUS (Denasus) apontou, em auditoria realizada em novembro/2016, que o referido estabelecimento comercial causou prejuízo ao programa da ordem de R$ 469.510,12, em valores históricos, em decorrência das seguintes práticas contrárias às normas estabelecidas pelo Ministério da Saúde, em especial a Portaria 971/GM/MS de 15/5/2012 (peça 1, p. 14-55) : (i) falta de apresentação de notas fiscais comprovando as aquisições dos medicamentos e/ou correlatos dispensados no âmbito do PFPB; (ii)  registro de dispensação de medicamentos do PFPB utilizando CPF/nome de pessoas falecidas; (iii)  falta de apresentação de cupons vinculados e/ou respectivas cópias de receitas médicas e documentos; e (iv) dispensação de medicamentos a pessoas que declararam não ter adquirido tais medicamentos.
Em instrução inicial (peça 25) , a Secretaria de Controle Externo de Tomada de Contas Especial – Secex-TCE verificou que o estabelecimento comercial Drogaria Ângelo & Caldas Ltda. está constituído sob a natureza jurídica de sociedade por quotas de responsabilidade limitada. Em vista disso, concluiu que devem ser citados a empresa e os seus sócios administradores constantes do quadro societário à época das ocorrências. No caso em tela, trata-se apenas do Sr. João Batista Caldas, sócio-administrador desde 6/5/2002. Tal cuidado externado pela unidade técnica decorreu em virtude de o instaurador da TCE ter responsabilizado também a Sra. Lucy Ornela Caldas, tendo sido excluída da relação processual pela Secex-TCE por não deter poderes de administração.
No âmbito desta Corte de Contas, em cumprimento ao despacho do dirigente máximo da Secex-TCE (peça 27) , de 12/2/2019, a empresa Drogaria Ângelo & Caldas Ltda. e o Sr. João Batista Caldas foram citados, em 1º/3/2019 (peças 30 a 33) , em razão da aplicação irregular de recursos do SUS no âmbito do PFPB, no período de janeiro de 2013 a junho de 2015.
O Sr. João Batista Caldas apresentou defesa (peça 34) , enquanto que a empresa Drogaria Ângelo & Caldas Ltda. quedou-se inerte, caracterizando sua revelia, nos termos do art. 12, § 3º, da Lei 8.443/1992.
Em apertada síntese, alega o responsável que existe ação judicial 0002458-18.2017.4.01.3819, em trâmite na Justiça Federal - Subseção Judiciária de Manhuaçu/MG, no âmbito da qual questiona os parâmetros adotados na Auditoria 17.194 do Denasus, sobretudo em relação à apresentação das notas fiscais de aquisição dos medicamentos que não foram aceitas pelo Denasus. Em vista disso, solicitou ao TCU a suspensão da presente TCE até decisão final da citada ação judicial.
A unidade técnica propôs, em uníssono, o julgamento pela irregularidade de suas contas, a condenação no débito apurado e a aplicação de multa (peças 35 a 37) .
O MPTCU, neste ato representado pelo Subprocurador-Geral Lucas Rocha Furtado, anuiu à proposta de mérito da unidade técnica (peça 38) .
Ante o exposto, passo ao exame dos autos.
De início, aplico à empresa Drogaria Ângelo & Caldas Ltda. os efeitos da revelia previstos no art. 12, § 3º, da Lei 8.443/1992. 
A revelia do responsável não impede o seguimento do feito. Ao não apresentar sua defesa, deixou de produzir prova da regular aplicação dos recursos sob sua responsabilidade, em afronta às normas que lhe impõe a obrigação legal de, sempre que demandado pelos órgãos de controle, trazer os documentos que demonstrem a correta utilização das verbas públicas, a teor do que dispõe o art. 93 do Decreto-Lei 200/67 e art. 70, parágrafo único, da CF/1988.
No caso vertente, manifesto, desde de já, minha concordância com o encaminhamento sugerido pela unidade técnica com a chancela do Parquet de Contas, motivo pelo qual incorporo os fundamentos apresentados nos pareceres prévios que compõem o relatório precedente como minhas razões de decidir, sem prejuízo de tecer os comentários sobre os principais pontos trazidos pela defesa.
Reforço o caráter convenial conferido às avenças firmadas com farmácias e drogarias privadas pelo Programa Farmácia Popular do Brasil, nos termos do voto condutor do Acórdão 5259/2018-TCU-Primeira Câmara, acerca da possibilidade de responsabilização solidária da pessoa jurídica com a pessoa física de seus sócios administradores.
De fato, restam caracterizadas as irregularidades apontadas, relacionadas aos prejuízos decorrentes do descumprimento das regras do Programa Farmácia Popular do Brasil, e a responsabilidade da empresa Drogaria Ângelo & Caldas Ltda. e do Sr. João Batista Caldas, que se utilizaram de recursos públicos sem a apresentação de sua regular aplicação.
Deixo de acolher o pedido de suspensão destes autos formulado pelo Sr. João Batista Caldas em razão de ação ordinária que tramita na Justiça Federal localizada em Manhuaçu/MG (peça 34, p. 1) . 
Tal requerimento não encontra amparo nesta Corte em razão do princípio da independência das instâncias. A existência de ações judiciais não acarreta qualquer prejuízo à competência exclusiva do TCU em verificar a boa e regular aplicação dos recursos federais.
Quanto à falta de apresentação de notas fiscais comprovando as aquisições dos medicamentos e/ou correlatos dispensados no âmbito do PFPB, o defendente alega que a Portaria 971/2012, vigente à época dos fatos, não exigia que o código de barras do medicamento dispensado fosse o mesmo que havia sido registrado no sistema de Autorização de Dispensação de Medicamentos e Correlatos (ADM) . O defendente ressalta que o Denasus haveria desconsiderado isso e solicitado as notas fiscais com respectivos códigos de barras específicos, tendo como fundamento os artigos 22, §1° e 39 da Portaria 111/2016, com vigência posterior aos fatos.
Não merece acolhimento a alegação do Sr. João Batista Caldas.
A Portaria GM/MS 971/2012 estabelece expressamente, in verbis:
Art. 17. A Autorização de Dispensação de Medicamentos e Correlatos (ADM) será processada por meio eletrônico, em tempo real, com base no código de barras EAN da embalagem do medicamento e/ou do correlato.
 (...) 
Art. 20. O cupom vinculado, obrigatoriamente, deverá conter as seguintes informações, conforme modelo sugestão do Anexo V desta Portaria:
 (...) 
XII - código de barras do medicamento e/ou correlato;
 (...) 
Art. 50. Na primeira fase do processo eletrônico, o estabelecimento informará os seguintes dados:
 (...) 
VIII - lista de medicamentos e correlatos, na qual para cada item deverá ser informado:
a) código de barras EAN da apresentação do medicamento e do correlato;
 (...) 
Art. 52. Na terceira e última fase, o estabelecimento confirmará o recebimento da pré-autorização e enviará os seguintes dados:
a) código de barras (EAN) da apresentação do medicamento e do correlato;
Por seu turno, a Portaria GM/MS 111/2016, que revogou a Portaria GM/MS 971/2012, ao tratar da ADM, adicionou, no parágrafo único de seu art. 16, que “o código de barras informado no sistema autorizador de vendas deverá ser igual ao código de barras da embalagem do medicamento e/ou correlato dispensado ao beneficiário”.
Nesse escopo, acompanho o entendimento da unidade técnica e do MPTCU, no sentido de que o estabelecimento comercial deve entregar ao beneficiário o exato medicamento para o qual solicitou autorização, e não um medicamento com código de barras diferente, conforme previsto na Portaria GM/MS 971/2012.
Friso que o responsável não se manifestou ou apresentou justificativas sobre as demais irregularidades, consubstanciadas no (i)  registro de dispensação de medicamentos do PFPB utilizando CPF/nome de pessoas falecidas, (ii)  falta de apresentação de cupons vinculados e/ou respectivas cópias de receitas médicas e documentos e (iii) dispensação de medicamentos a pessoas que declararam não ter adquirido tais medicamentos.
Por fim, inexistindo nos autos elementos que permitam concluir pela ocorrência de boa-fé ou de outros excludentes de culpabilidade na conduta dos responsáveis, e como os argumentos não lograram afastar nenhuma das irregularidades inquinadas, compete julgar irregulares as contas da empresa Drogaria Ângelo & Caldas Ltda. e do seu sócio administrador, Sr. João Batista Caldas, bem como condená-los solidariamente ao ressarcimento do dano. Deve também ser aplicada a multa individual prevista no art. 57 da Lei 8.443/1992.
Ante o exposto, em linha com a unidade técnica e o MPTCU, VOTO para que seja acolhida a minuta de acórdão que ora submeto à apreciação deste Colegiado.
TCU, Sala das Sessões Ministro Luciano Brandão Alves de Souza, em 1 de outubro de 2019.
Ministro VITAL DO RÊGO 
Relator